臺灣高等法院刑事判決　　　　　　　　　九十年度上易字第三七四號
　　上　訴　人　臺灣桃園地方法院檢察署檢察官
　　上　訴　人
　　即　被　告　庚○○
　　選任辯護人　呂理胡
　　　　　　　　潘維成
右上訴人，因被告侵占等案件，不服臺灣桃園地方法院，八十八年度訴字第一三七六
號，中華民國九十年六月二十二日第一審判決（起訴案號：臺灣桃園地方法院檢察署
八十八年度偵字第九五四七號）提起上訴，本院判決如左：
    主      文
原判決撤銷。
庚○○連續意圖為自己不法之所有，而侵占對於業務上所持有之物，處有期徒刑貳年
。
    事      實
一、庚○○原為元大證券股份有限公司成功分公司（設於桃園縣桃園市○○路○段三
    十二號九樓，下稱元大證券成功分公司）之襄理營業員，以代客戶買賣股票為業
    務，為從事業務之人，於任職期間，在民國八十六年七月十八日受客戶壬○○之
    委託代其操盤買賣證券及債券事宜，有關股票、債券買賣交割支出及收入均委由
    庚○○處理，惟購買股票種類、數量於交易前，須先徵詢壬○○之同意，並限於
    壬○○之股票帳戶內操作，庚○○遂代壬○○於元大證券公司開立股票買賣專戶
    ，並於中國信託商業銀行桃園分行（下稱：中信銀行桃園分行）為壬○○開立0
    00－00－00000－0－0號帳戶，供日後買賣股票交割時，股款自動轉
    帳之用，同時係為他人處理事務之人。壬○○並於翌日（即八十六年七月十九日
    ）將新臺幣（下同）一千萬元匯入上述中信銀行桃園分行之帳戶內，供庚○○為
    其投資買賣股票及債券之用。初期庚○○尚依雙方之約定，為壬○○賣入、賣出
    之債券、股票所支出或收入之款項，均於壬○○之帳戶內為之。詎於同年九月間
    ，庚○○竟意圖為自己不法之所有，並基於概括之犯意，為違背其任務之行為，
    先向壬○○誆稱：因轉換為債券（俗稱：ＲＰ）須直接提款，要求壬○○至其元
    大證券公司辦公室在取款條上用印，壬○○不疑有他，將上述中信銀行桃園分行
    帳戶之印鑑交予庚○○，蓋用印文於數張中信銀行桃園分行空白取款條上。庚○○於取得已用印之取款條後，分別填寫如附表所示之金額，於附表所示時間，持
    向中信銀行桃園分行提領，並分別匯入附表所示之人之帳戶或提領現款，挪用以
    清償本身積欠附表所示之人之借款債務或供己使用，予以侵占入己。其後壬○○
    因久未接獲元大證券公司之交易明細表，乃於八十七年二月間，向庚○○洽詢原
    委，庚○○即虛偽列印為壬○○記載購買「南亞」、「國壽」、「中國信託」三
    種股票之明細表一件搪塞，壬○○亦未進一步查證，迨至八十八年一月十三日壬○○與庚○○聯絡不上，經由元大證券公司之職員處得知庚○○已離職且不知去
    向，旋於次日前往元大證券公司查詢究竟，始發現其於中信銀行桃園分行帳戶內
    之存款，已遭庚○○於附表所示之時間先後提領九百七十九萬元，而其於元大證
    券公司之股票帳戶，自八十六年十月間起即不曾有任何股票之交易記錄，始悉上
    情。
二、案經被害人壬○○訴由內政部警政署刑事警察局報請臺灣桃園地方法院檢察署檢
    察官偵查起訴。
    理      由
一、訊據上訴人即被告庚○○固不否認有前揭受壬○○委託操盤買賣股票之事宜及將
    被害人壬○○在中信銀行桃園分行帳戶內存款領出匯入附表所示之帳戶內等事實
    ，但矢口否認有背信、侵占等犯行，辯稱：伊受託操盤買賣股票，係經告訴人壬○○全權委託，其中關於股票種類、金額、時點或以何種方式投資皆授權由伊全
    權自行代為操作，告訴人不加絲毫干預。遂於八十六年七月十九日在元大證券公
    司成功分公司開立股票買賣專戶，至同年九月，時值股市遇上金融風暴，股市受
    挫，操作難度高，初期估算小虧二十一萬元，其後徵得告訴人同意可以融資融券
    方式操作，惟告訴人開戶未滿三月，不符條件，乃允許伊在第三人之信用交易帳
    戶內操盤融資融券，告訴人乃主動蓋妥印鑑之空白取款條交由伊提領其戶內資金
    轉出他人之使用帳戶操作，讓伊就其所投資之資金餘款九百七十九萬元統籌分配
    運用，伊既有統籌分配手中現有資金之權限，包括告訴人所提供之資金，故伊當
    無須大費周章將告訴人資金去買股票，又將手上現有的股票賣掉取得現金後再還
    給向其等短調資金之人（己○○、余聲均、癸○○、辛○○），而是直接將告訴
    人所提供之現金直接轉匯給短調資金之人，然後逕行認定告訴人已投入伊所提領
    之資金額度買股票。就告訴人所投入代為操盤的資金部分，伊初始皆有代其買國
    人共知之績優股票，例如在人頭戶丁○○信用戶一０三三之六內計購入南亞股票
    一百張、中國信託五十張、國壽股票十張，因是在他人信用交易帳戶內買賣股票
    ，故在告訴人壬○○戶內自無成交紀錄，在元大證券成功分公司所列印出來的告
    訴人客戶歷史交易資料或是每月的股票買賣成交單中自無留下紀錄，又八十七年
    後國內股市受到金融風暴之拖累，斯時認仁翔建設公司股票有值得投資之潛力股
    ，乃將手上統籌分配之股票賣出，然後再連合手上現有資金全數投入買進仁翔公
    司股票，至少握有四、五千張，但仁翔公司事後負責人捲款而逃，股票一瀉千里
    ，連日跌停，無人接手，伊因操作失利，自責甚深，但絕無背信或侵占等犯行云
    云。
二、查：
  (一)前揭事實業據告訴人壬○○指述綦詳，應有中信銀行桃園分行000－00－0
    0000－0－0號帳戶歷史交易紀錄，存款憑條、取款憑條、匯款申請書，庚○○製作結算日八十七年二月二十三日股票交易明細表，壬○○於元大證券成功
    分公司之股票歷史交易紀錄表附卷足稽，被告復坦承將告訴人壬○○在中信銀行
    桃園分行帳戶內存款，於附表所列時間，分別提領如附表所列款項匯入附表所列
    癸○○、余聲均、辛○○、己○○等人帳戶內之事實，雖被告辯稱係經告訴人同
    意由其操盤為融資融券乃由告訴人蓋印鑑章於空白取款條供其提領轉帳之用云云
    ，但為告訴人所否認，被告亦未能就此提出事證以供調查審酌，且經查亦無其他
    確切證據足資證明，自難認其所辯為實在。
  (二)苟如被告所辯其將告訴人存款提領至第三人帳戶係為融資融券，但告訴人既有一
    千萬元之現金在其帳戶內，可為操作買賣股票，則何必大費周章，將之提領存入
    第三人之信用帳戶內，再為操盤融資融券買賣股票，顯違情理。況原審調查中訊
    以「告訴人有否做融資融券？」答稱：「沒有」（見原審八十八年十一月二十六
    日訊問筆錄）；復於審理期日訊以「告訴人要求做丙種（即融資融券）？」答稱
    ：「是我自己在做，不是告訴人叫我幫他作丙種（即融資融券）」等語，則被告
    所辯經告訴人同意提款入第三人帳戶操作融資融券云云，即無可採。
  (三)證人陳麗琴於警訊及原審審理時一致證稱：癸○○、余聲均分係其堂姪媳、丈夫
    ，其等如附表所示之帳號000000000000號、0000000000
    00號帳戶均借其使用，庚○○於附表所示之時間匯入之款項，係為返還先前之
    借款等語（見八十八年三月九日警訊筆錄、原審八十九年一月四日訊問筆錄）。
    又證人徐淑華於警訊時證稱：匯入其弟辛○○帳號000000000000號
    帳戶之三萬四千六百五十元為被告償還之借款等語（見八十八年三月十二日警訊
    筆錄），核與被告所辯余聲均、癸○○、辛○○等人為其短調資金之人相符，顯
    見被告提領自告訴人帳戶轉入如附表所列癸○○、辛○○、余聲均等人帳戶之款
    項係被告個人借貸還款之用，並非為告訴人操作融資融券所為。又證人即被告之
    母己○○於警訊時供稱：帳號000000000000號帳戶係其女即被告帶
    其至元大證券公司開戶，其後存摺及印鑑均由被告保管，其本人並未使用過，亦
    不曾過問使用之情形等語（見八十八年三月十二日警訊筆錄）。證人陳福祥於警
    訊時證稱：係受被告之託提領現金五十萬零七百元，提領後即交與被告等語（見
    八十八年三月十一日警訊筆錄）而八十六年十一月二十七日所提領之二十六萬元
    係被告親自提領現款之情，亦為被告所自承，己○○為被告之母親，僅係將帳戶
    交予被告使用，既未提供資金予被告周轉，則何有融資融券問題？被告三番二次
    匯入附表所示之金額進入其帳戶，顯係私自使用，並非為告訴人融資甚明，且其
    提領現金供己使用，又豈是融資之事？被告究難自圓其說，所辯融資一節，自不
    足採。
  (四)告訴人於元大證券公司成功分公司之股票買賣帳戶，自八十六年十月三十一日起
    ，即無股票買賣之交易紀錄，有該分公司客戶歷史交易資料表可按（見偵卷第四
    十六頁）。而被告竟虛偽製作八十七年二月二十三日被告名下尚持有「南亞」一
    百張、「中信託」五十張、「國壽」十張之買賣股票明細表，亦有買賣股票明細
    表一紙可參（見偵卷第四七頁）。被告雖否認虛偽製作明細表，辯稱係以信用帳
    戶交易為被告購買之股票云云，並提出丁○○之股票帳戶明細表為證，惟告訴人
    並未授權被告融資融券方式交易股票。不惟如此，在俗稱丙種之融資融券交易股
    票型態，其資金貸與者（即俗稱金主）除要求借款人須在其指定之信用帳戶（即
    人頭帳戶）內買賣股票以達到股票設質以確保借款債權之目的，其借款金額超過
    其所購買價格一定之成數者，有時尚要求借款人提供相當之擔保品，是被告在未
    獲授權之前提，告訴人又未給予任何利益，被告焉有為告訴人向金主融資購買股
    票而不憂慮一旦投資失敗，股票斷頭後，仍不敷清償債務時，需自行背負金主對
    之求償之責任，衡諸常理，其至愚者亦斷然不致為之，況依被告製作之上述股票
    交易明細表內容可知，其上之股票淨值總計為九百七十三萬五千元與告訴人挹注
    之投資金額一千萬相比，可輕易購得，殆無需以融資方式始得為之。被告所辯丁○○帳戶內之股票係為告訴人以信用交易方式投資購買之股票云云顯亦不足採信
    。上開股票買賣明細表，係被告製作用以搪塞告訴人，意在掩其挪用告訴人帳戶
    資金之事實甚為灼然。
  (五)被告又辯稱：其受包含告訴人在內之多位客戶委託全權投資股票事宜，對於客戶
    之資金擁有統籌分配之地位，自得彈性運用其等交付資金之權限，於原審審理時
    復自稱：有關客戶之投資盈虧係以資金之比例計算云云，依其所述似指其投資之
    方式乃將包含告訴人在內之客戶數人及其本人之資金匯總投資理財，並依各人資
    金數額與總資金之數額之比例分配盈虧。果爾，必各該委託人授權被告理財投資
    範圍完全相同，又各該委託人對於資金總額與各人投資額必需知悉甚詳，始得明
    確分沾利潤或攤提損失，以召公信，從而若非委託人間有某種程度之共識或協議
    ，顯難輕易達成。惟被告對此卻無法提供資料查證，徒然以「客戶信任」一言蔽
    之，即能操持其所述數千萬甚至數億元之資金統籌分配投資，就一般經驗上言，
    應與常情有違。所謂受包含告訴人在內之多位客戶委託全權投資股票事宜，對於
    客戶資金，擁有統籌分配之地位，自得彈性運用其等交付資金之權限云云，亦屬
    推諉卸責之詞。
  (六)雖證人甲○○於本院調查中到庭證述：「（你的親友間有那些戶頭提供給被告使
    用？）我確定有乙○○、黃幸真。子○○有印象應該有借過」云云，證人戊○○
    證稱：「（哪些戶頭借給庚○○使用？），丑○、丙○○」云云及丙○○證稱：
    「我有開戶，但借給戊○○使用，我自己沒有使用」云云，固可證明被告借用他
    人戶頭操作買賣股票之事實，惟不能據此推定被告對於告訴人帳戶提款，是為告
    訴人操作融資之事實。又證人丁○○於本院調查中證述「（八十六年間有無在元
    大證券桃園成功分公司開戶？該戶頭是否你自己使用？）有，戶頭是我自己使用
    ，被告是我的營業員，並沒有借給被告使用，被告曾經向我借過該帳戶內的錢」
    等語，足認被告前揭所提丁○○帳戶股票買賣明細表係其為告訴人買賣股票明細
    辯解，殊非真實。且證人丁○○復證稱：「（被告欠你多少錢？）從我戶頭匯出
    去，她有開本票給我大概一千多萬，有清償部分，應該還欠我好幾百萬」等語，
    乃被告向證人丁○○借款與告訴人資金千萬元所涉？是前揭證人之證詞尚不足為
    有利被告事實之認定，併此明。
  綜上所述，告訴人委託被告操盤買賣證券債券事宜，有關股票債券買賣交割支出
    及收入確均委託被告處理，惟購買股票種類、數量於交易前需先徵詢告訴人同意
    ，並限於本人之股票帳戶內操作，既未授權被告以融資融券之方式購買股票，被
    告竟自八十六年十月間起，即未再為告訴人購買股票，並於附表所示之時間，任
    意將被告資金提領近空，用以償還自身之債務後挪作他用，其確有侵占之故意與
    犯行，洵堪認定。
  (七)至於被告另辯稱伊錯估仁翔公司股票為一值得投資之潛力股，乃全數購入仁翔股
    票至少四、五千張，淨值達上億元，豈料仁翔公司資產被大股東淘空，股價一路
    慘跌，終致被迫下市云云。然告訴人既未授權被告以其他帳戶即融資方式購買股
    票及與他人共同委託被告統籌投資股票事宜，已業據前述，從而，被告是否以他
    人信用帳戶進行買賣，要與其任意挪用告訴人資金予以侵占之犯行無涉，被告上
    開所辯，亦不足採信，其犯行足以認定。
三、查被告係元大證券成功分公司之襄理營業人員，以代客戶買賣股票為業務，業據
    被告供明在卷，係從事業務之人，竟意圖為自己不法之所有，將告訴人委託其在
    證券公司開戶用以買賣股票債券如附表所示之資金先後侵占入己，核其所為係犯
    刑法第三百三十六條第二項之業務侵占罪，其先後多次侵占犯行，時間緊接，犯
    罪構成要件相同，顯係基於概括犯意而反復為之，為連續犯，應論以一罪，並依
    法加重其刑。至被告雖同時犯有刑法第三百四十二條第一項之背信罪，惟查刑法
    上之背信罪，為一般之違背任務犯罪，本案被告為壬○○處理事務，意圖為自己
    不法之所有，而侵占對於業務上所持有之金錢，自應成立業務上侵占罪，而不能
    再論以背信罪，公訴人認被告另犯背信罪，並與業務上侵占罪有方法結果之牽連
    關係云云，不無誤會，特此明。
四、原審以被告罪證明確，依法論科，原非無見，但查：被告受告訴人之委託，代為
    操作股票買賣，被告意圖為自己不法之所有，將告訴人存放於中信銀行桃園分行
    款項，提領後侵占入己，顯已觸犯刑法第三百三十六條第二項之業務上侵占罪，
    且不另成立背信罪，已如前述，而原判決竟以背信罪論科，自有未洽，公訴人上
    訴意旨認原判決量刑過輕部分及被告上訴否認犯罪，雖均無足取，惟公訴人上訴
    指摘被告係犯業務上侵占罪部分，則為有理由，且原判決並有上開可議之處，自
    屬無可維持，應予撤銷改判，爰審酌被告之素行、智識程度、犯罪之動機、目的
    、手段、危害之程度、犯罪後迄未與被害人達成和解賠償其損害及犯罪後之態度
    等一切情狀量處有期徒刑二年，以示懲儆。
五、據上論斷，應依刑事訴訟法第三百六十九條第一項前段、第三百六十四條、第二
    百九十九條第一項前段，刑法第五十六條、第三百三十六條第二項，罰金罰鍰提
    高標準條例第一條前段判決如主文。
本案經檢察官劉斐玲到庭執行職務。
中      華      民      國    九十一    年     十一     月     十九     日
                              臺灣高等法院刑事第十五庭
                                  審判長法  官  房  阿  生
                                        法  官  雷  元  結
                                        法  官  蔡  光  治
右正本證明與原本無異。
不得上訴。
                                        書記官  王  才  生
中      華      民      國    九十一    年     十一     月    二十二    日
附表：
(一)八十六年九月五日盜領伍佰捌拾萬元，分別轉入癸○○（帳號000000000
  000）戶內伍佰萬元、己○○（帳號000000000000）戶內拾伍萬
  元、余聲均（帳號000000000000）戶內肆拾伍萬元。
(二)八十六年九月八日盜領壹佰貳拾伍萬元，轉入癸○○（帳號0000000000
  00）戶內。
(三)八十六年九月九日盜領壹佰貳拾捌萬元，分別轉入辛○○（帳號00000000
  0000）戶內萬肆仟陸佰伍拾萬元、己○○（帳號000000000000
  ）戶內捌拾貳萬肆仟陸佰伍拾元，餘現金伍拾萬零柒佰元由陳福祥領取。
(四)八十六年十月二十三日盜領壹佰貳拾萬元，轉入己○○（帳號000000000
  000）戶內。
(五)八十六年十一月二十七日由庚○○本人盜領現金貳拾陸萬元。
附錄：本案論罪科刑法條全文
刑法第三百三十六條第二項：
對於業務上所持有之物，犯前條第一項之罪者，處六月以上五年以下有期徒刑，得併
科三千元以下罰金。
